臺灣高等法院民事判決　九十一年度上易字第五九八號
　　上　訴　人　行政院衛生署樂生療養院
　　法定代理人　黃龍德
　　被　上訴人　甲○○
　　訴訟代理人　楊劍石
右當事人間請求返還房屋事件，上訴人對於中華民國九十一年五月二十日臺灣板橋地
方法院八十九年度訴字第五九八號第一審判決提起上訴，本院判決如左：
    主 　   文
原判決廢棄。
確認被上訴人就上訴人所有坐落台北縣新莊市○○路七四六巷二六弄二號房屋之使用
借貸關係不存在。
第一、二審訴訟費用由被上訴人負擔。
    事 　   實
甲、上訴人方面：
一、先位聲明：(一)原判決廢棄。(二)確認被上訴人就上訴人所有坐落台北縣新莊市○○
    路七四六巷二六弄二號房屋之使用借貸關係不存在。
    備位聲明：(一)原判決廢棄。(二)確認被上訴人就上訴人所有系爭房屋之搬遷補償費
    請求權不存在。
二、陳述：與原判決記載相同者予以引用外，補稱：
  (一)公務員配住房屋，應具備呈准、簽約及公證三種要件，缺一不可。被上訴人占有
    房屋欠缺三種要件，為無權占有。
  (二)上訴人扣繳被上訴人之房租津貼，係依法行政，與使用借貸無關。
  (三)系爭搬遷費之發放機關雖為台北市政府捷運局，惟依行政院衛生署中部辦公室等
    八個單位會商結論，關於發放之前提即宿舍配住人之認定問題，應由上訴人負責
    。故上訴人就所追加之備位聲明，有即受確認判決之法律上利益。
三、證據：援用原審提出者。
乙、被上訴人方面：
一、聲明：駁回上訴。
二、陳述：與原判決記載相同者予以引用外，補稱：
  (一)被上訴人自民國（下同）八十七年七月二十二日起正式成為上訴人之員工，上訴
    人每月於被上訴人薪津項下扣繳房租達十年之久，兩造間已成立使用借貸關係。
    被上訴人非無權占住或非法占住。
  (二)被上訴人於前夫楊劍石退休後即依規定呈請上訴人單位辦理借用公證手續。經總
    務室承辦人簽證「經查與事務管理規則符合，如蒙奉准即通知報告人依有關規定
    辦理借用手續」，上訴人雖未批示，無礙於使用借貸契約之成立。
  (三)上訴人審查結果認為被上訴人未符合使用借貸要件，但未批示或舉證說明其所依
    據之法源及具體事實。
二、證據：援用原審提出者。
    理 　   由
甲、程序方面：
一、按訴狀送達後，原告不得將原訴變更或追加他訴。但經被告同意或請求之基礎事
    實同一者，不在此限；而被告於訴之變更或追加無異議而為本案之言詞辯論者，
    視為同意變更或追加，民事訴訟法第二百五十五條第一項第一、二款、第二項分
    別定有明文。查本件上訴人起訴時訴之聲明為「確認被上訴人就上訴人所有坐落
    臺北縣新莊市○○路七四六巷二十六弄二號房屋之使用借貸關係不存在」，嗣於
    上訴本院後追加備位聲明為「確認被上訴人就上訴人所有系爭房屋之搬遷補償費
    請求權不存在」，經查被上訴人對於上開訴之追加無異議而為本案之言詞辯論，
    視為同意追加，揆諸前開規定，上訴人所為訴之追加，自屬合法，應予准許。
二、被上訴人雖辯稱上訴人曾對訴外人即被上訴人前夫楊劍石起訴請求返還系爭房屋
　　，已獲勝訴判決確定，並對楊劍石聲請強制執行，於強制執行程序中，被上訴人
　　提起債務人異議之訴，獲勝訴判決（即原審八十八年度訴字第一０九０號），經
　　上訴人上訴後，由本院以其業已撤回強制執行，認上訴人之請求欠缺權利保護必
　　要，判決上訴人敗訴確定（本院八十九年度上易字第一八八號），足見兩造間就
　　系爭房屋之法律關係，業經另案判決確定，上訴人再行提起本件訴訟，有違民事
　　訴訟法一事不再理之原則等語。惟查前開所提債務人異議之訴係本於強制執行法
　　第十四條之一規定，請求撤銷原法院所為八十七年度執字第一二二四０號強制執
　　行程序，此有原審八十八年度訴字第一○九○號民事判決、本院八十九年度上易
　　字第一八八民事判決在卷可稽（見原審卷第一五－二一頁），且本院上開判決係
　　以被上訴人於原審法院之請求欠缺權利保護要件，而為被上訴人敗訴之判決確定
　　，而本件係上訴人依民事訴訟法第二百四十七條第一項規定，請求確認被上訴人
　　就上訴人所有系爭房屋之使用借貸關係不存在，兩者訴訟標的並非相同，上訴人
　　另行提起本件訴訟，未違反一事不再理原則，被上訴人上開抗辯，顯非可採。
乙、實體方面：
一、上訴人起訴主張：訴外人楊劍石於七十八年五月一日接任伊醫院秘書，借住台北
    縣新莊市○○路七四六巷二六弄二號房屋（下稱系爭房屋），楊劍石於八十四年
    一月十六日奉命退休，依法應於退休後三個月內返還系爭房屋，詎拒不返還，經
    伊起訴獲勝訴判決確定，並對楊劍石聲請強制執行，強制執行程序中被上訴人以
    借用人身分提起債務人異議之訴，獲原審勝訴判決，經伊上訴後，伊撤回強制執
　　行之聲請，本院以無權利保護必要為由，而為被上訴人敗訴之判決確定。惟查被
    上訴人就系爭房屋並無使用借貸關係存在，兩造間對系爭房屋有無使用借貸關係
　　存在爭執甚烈，殊有確認之必要。爰求為判決先位聲明(一)原判決廢棄。(二)確認被
　　上訴人就上訴人所有系爭房屋之使用借貸關係不存在。備位聲明(一)原判決廢棄。
　　(二)確認被上訴人就上訴人所有系爭房屋之搬遷補償費請求權不存在等語。被上訴
　　人則以：伊於七十九年與楊劍石結婚後即遷入系爭房屋居住，嗣八十年七月二十
　　二日起伊成為上訴人正式員工，並於楊劍石退休後曾依規定呈請上訴人辦理借用
　　公證手續，經承辦人簽註「經查與事務管理規則符合，如蒙奉准即通知報告人依
　　有關規定辦理借用手續」，上訴人雖未批示，惟上訴人已按月在伊薪水中扣繳房
　　租津貼，迄今已逾十年，從未間斷，上訴人已默認伊借用系爭房屋。伊就系爭房
　　屋自有使用借貸關係存在等語，資為抗辯。是本件所應審究者為兩造間就系爭房
　　屋有無使用借貸關係存在。
二、被上訴人主張：伊於八十年七月二十二日起至上訴人療養院服務迄今，上訴人均
    按月扣除房屋津貼，上訴人默認兩造成立使用借貸關係云云，固據提出房租津貼
    扣款單為證（見原審卷第四八、九十頁）。惟查被上訴人七十九年十月二十五日
    與楊劍石結婚後遷入系爭房屋，迄楊劍石八十四年一月十六日退休日止，期間共
　　四年兩個月零二十二天，係以楊劍石之占有輔助人身分居住系爭房屋。而上訴人
　　按月扣除房屋津貼，係依卷附公教員工房租津貼併入數額扣回疑義表(四)辦理，與
　　使用借貸無關。又被上訴人自八十四年一月十七日起至九十年三月三十一日止，
　　期間七年兩個月零十天，係以現行離職人員身分居住於已退休配偶所配住之公有
　　房屋，而被上訴人按月扣除房屋津貼係依卷附上開疑義表(五)辦理，有卷附人事行
　　政局七十八年八月二日（七八）局肆字第二○二九三號函可稽（見原審卷第二三
　　－二四頁），是上訴人自八十年七月二十三日起按月扣除被上訴人房屋津貼，為
　　依法行政之行為，與使用借貸無關。被上訴人主張：上訴人於扣繳日起，顯已默
　　認與伊就系爭房屋成立使用借貸關係云云，自不足取。
三、被上訴人又主張：伊於八十五年七月二十二日曾申請借住系爭房屋，是應成立使
    用借貸關係云云，固據提出申請借住報告書為證（見原審卷第一六三頁），但上
    訴人否認曾成立使用借貸契約。經查：被上訴人於八十五年七月二十二日之申請
    借住報告書，並未經上訴人核准，有前開報告在卷可憑，復為被上訴人所自認（
　　見本院卷第九三頁），又本件亦未經兩造簽訂使用借貸契約並完成公證手續，自
　　無從認定兩造合意就系爭房屋成立使用借貸契約。被上訴人陳稱：上訴人雖未於
　　上開報告批示，無礙於使用借貸契約之成立云云，亦不足採。
四、綜上，兩造間就系爭房屋並無使用借貸關係存在，已如前述，上訴人訴請求判令
　　確認被上訴人就系爭房屋之使用借貸關係不存在，自屬正當，應予准許。原審未
　　察，為被上訴人勝訴之判決，自有未洽，上訴意旨指摘原判決不當，求予廢棄改
　　判，為有理由，應由本院將原判決廢棄，改判如主文第二項所示。上訴人先位聲
　　明已獲勝訴之判決，自無庸就其備位聲明予以審究，併予敘明。
五、本件事證已臻明確，兩造其餘攻擊防禦方法及舉證，與本件判決結果已不生任何
    影響，不另贅論，附此敘明。
六、據上論結，本件上訴有理由，爰判決如主文。
中　　　　華　　　民　　　　國　九　十　一　年　　十　　月　　二十二　　日
                        臺灣高等法院民事第十庭
                                        審判長法　官   林　敬　修
                                              法　官   黃　騰　耀
                                              法　官   劉　勝　吉
右正本係照原本作成。
不得上訴。
中　　　華　　　民　　　國　　九十一　　年　　　十　　　月　　二十五　　日
　　　　　　　　　　　　　　　　　　　　　　　書記官   李　翠　齡
